臺灣高等法院臺中分院民事判決
110年度上字第463號
上訴人    洪秝溶(即洪喜慈即洪慈禧即洪月女)
被上訴人  盧寇蓮莉
          盧金生  
共      同
訴訟代理人  王世勳律師
上列當事人間債務人異議之訴事件，上訴人對於中華民國110年9
月9日臺灣臺中地方法院110年度訴字第284號第一審判決提起上
訴，本院於111年3月9日言詞辯論終結，判決如下：
    主  文
上訴駁回。
第二審訴訟費用由上訴人負擔。
    事實及理由
一、上訴人主張：被上訴人盧金生（下逕稱姓名）以本院103年
    度訴字14號、106年度訴更㈠字第2號民事確定判決（下合稱
    系爭確定判決）為執行名義（下稱系爭執行名義），向臺灣
    臺中地方法院執行處（下稱臺中地院執行處）對上訴人聲請
    拆除坐落臺中市○○區○○段0000-0、0000-0、0000-0、0000、
    000-0、000-0地號土地（下稱系爭土地）上如系爭確定判決
    附圖所示A（面積325.68平方公尺）、F（面積7.38平方公尺
    ）、G（面積192.52平方公尺）、H（面積21.37平方公尺）
    、K（面積71.25平方公尺）、I（面積128.38平方公尺）、J
    （面積139.38平方公尺）部分之地上物（下稱系爭地上物）
    ，並將該土地騰空返還予盧金生，經臺中地院執行處以109
    年度司執字第106264號強制執行事件（下稱系爭執行程序）
    受理在案。惟系爭土地原為訴外人陳○○委由訴外人江○○辦理
    填土造岸工程，復由江○○交由上訴人之營造公司承包施作，
    因陳○○未能給付工程款而讓渡系爭土地予江○○管理使用，江
    ○○亦未給付工程款予伊，伊對系爭土地即有法定抵押權。嗣
    江○○將受讓自陳○○之系爭土地權利抵充工程款，伊受讓自江
    ○○由陳○○所讓渡之權利，自已取得對系爭土地之權利，伊設
    置如系爭確定判決附圖所示A、F、G、H、K、I、J部分之系
    爭地上物即非無權占有系爭土地。被上訴人盧寇蓮莉（下逕
    稱姓名）所持之82年12月28日耕作權及地上物讓渡契約書（
    系爭讓渡書），未經原所有權人陳○○簽署，僅有訴外人杞○
    代簽，亦無出具委託或授權書，何人兌領所稱系爭土地讓渡
    款之支票不明，迄今亦未移交系爭土地之管理，系爭土地登
    記之所有權人為國有財產署，盧寇蓮莉顯未取得系爭土地之
    權利。盧金生及盧寇蓮莉（下合稱被上訴人）均非系爭土地
    之現占有人及登記名義人。又伊有向國有財產署承租如系爭
    確定判決所載地號000-0、000-0及附圖所示 E、F、G、H部
    分，盧金生自不得持系爭確定判決為執行名義，聲請對伊為
    拆屋還地之強制執行。又兩造間就系爭土地所有權之歸屬有
    爭執，陳○○與盧寇蓮莉間之系爭讓渡書並非真正，上訴人仍
    為系爭土地之所有權人，並得請求系爭土地現登記名義人國
    有財產署移轉登記，有提起確認系爭讓渡書不存在訴訟之確
    認利益。爰依強制執行法第14條、第15條規定，提起本件債
    務人異議之訴、第三人異議之訴，先位聲明求為撤銷系爭執
    行事件之執行程序、命上訴人不得執系爭執行名義聲請對伊
    強制執行、伊就系爭土地有法定抵押權及確認盧金生不適格
    為執行債權人之判決。備位聲明請求確認系爭讓渡書不存在
    、伊對系爭土地如附圖所示紅色部分（見原審卷第173-177
    頁）有所有權登記請求權、優先占有使用權存在之判決。
二、被上訴人則以：伊係以系爭判決為執行名義，而上訴人主張
    之異議事由係發生於本院106年度訴更㈠字第2號民事判決之1
    07年3月12日言詞辯論終結前，顯不符合強制執行法第14條
    以裁判為執行名義時，異議原因事實須發生在前訴訟言詞辯
    論終結終後者，方得提起債務人異議之訴之要件；又上訴人
    就系爭土地，並無所有權、典權、留置權、質權存在等足以
    排除強制執行之權利，亦不符合強制執行法第15條之要件；
    再系爭土地為國有財產署所有，上訴人請求就系爭土地有法
    定抵押權、所有權登記請求權、使用權等，均無法排除系爭
    執行程序，上訴人應向國有財產署主張該等權利，亦與被上
    訴人無涉，上訴人並無受確認判決之法律上利益等語置辯。
三、原審為上訴人全部敗訴之判決，上訴人不服提起上訴，聲明
    求為判決：㈠原判決廢棄。㈡先位聲明：⑴臺中地院109年度司
    執五字106264號，債權人與債務人間拆屋交地強制執行事件
    ，所為之強制執行程序應予撤銷。⑵被上訴人不得以臺中地
    院109年度司執五字106264號執行事件所依據之執行名義，
    對系爭土地及系爭地上物強制執行。⑶就本院103年度訴字第
    14號民事判決委由臺中市○○地政事務所土地複丈成果圖所示
    A（面積325.68平方公尺）即○○區○○段0000地號、F（面積7.
    38平方公尺）即同區○○段000-0地號、G（面積192.52平方公
    尺）即同區○○段000-0、000-0地號、H（面積21.37平方公尺
    ）即同區○○段000-1地號、K（面積71.25平方公尺）即同區○
    ○段0000-0地號、I（面積128.38平方公尺）即同區○○段0000
    -0地號、J（面積139.38平方公尺）即同區○○段0000-0地號
    等土地有法定抵押權。⑷確認盧金生不適格為執行債權人。㈢
    備位聲明：⑴確認盧寇蓮莉與陳○○間於82年12月28日所訂立
    之耕作權及地上權讓渡契約書不存在。⑵確認坐落臺中市○○
    區○○段0000-0、0000-0、0000-0、0000、000-0、000-0地號
    土地，上訴人就如如附圖所示紅色部分（見原審卷第173-17
    7頁）有所有權登記請求權。⑶確認坐落臺中市○○區○○段0000
    -0、0000-0、0000-0、0000、000-0、000-0地號土地，上訴
    人就如附圖所示紅色部分（見原審卷第173-177頁）有優先
    占有使用權存在。被上訴人則答辯聲明為：上訴駁回。
四、兩造在原審經協商簡化爭點就下列事項不為爭執，本院自得
    採為判決之基礎（見原審卷第159-162頁）：
  ㈠上訴人提出原證1讓渡書之內容為陳○○於81年6月20日與江○○
    所簽立，由陳○○將租耕之竹林地即坐落臺中縣○○鄉（改制後
    為臺中市○○區）○○段000-00西側銜接竹林地西南方銜至西岸
    如該讓渡書所附附圖所示面積約6公頃全段河川地讓渡予江○
    ○。
  ㈡上訴人提出原證2之內容為江○○於82年6月9日與上訴人所簽立
    ，由江○○將坐落臺中縣○○鄉○○段000-0地號即位於「鄭籐」
    現有寺廟地之左、右二邊水利地如該讓渡書附圖所示土地點
    交予上訴人使用。
  ㈢訴外人杞○於82年12月28日代理陳○○與盧寇蓮莉簽立系爭讓渡
    書，由陳○○將系爭讓渡書附圖紅色斜線部分之耕作權及地上
    物（位在臺中縣○○鄉○○村○○路00巷000弄00號西南方），交
    由盧寇蓮莉使用、收益、處分。
  ㈣陳○○於97年11月29日死亡。
  ㈤盧寇蓮莉與國有財產署，對上訴人於82年6月9日自江○○受讓
    坐落臺中縣○○鄉○○○○○○○市○○區○○○段00000地號國有土地使
    用權後，即在該地搭建門牌號碼同區○○西路67號鐵皮棚房建
    物，明知緊鄰其建物旁及後方之坐落系爭土地如臺中地院10
    1年度易字第989號刑事判決附圖所示紅色部分即A、F、G、H
    、I、J、K部分係國有土地，其中A、F、G、H、K部分並為盧
    金生佔有中，竟於99年6月21日僱用不知情工人，將盧寇蓮
    莉所有設置於0000地號土地上之白色鐵門（位於A部分前端
    ）釘上鐵條，並將被上訴人共同出資設置在其建物周圍之鐵
    皮圍籬拆除，再重新將該拆除下來之鐵皮圍籬設置在其建物
    旁及後方之上開國有土地上，以排除被上訴人盧金生之占有
    ，以此加以竊佔上開國有土地之行為，提出刑事告訴，經臺
    灣臺中地方檢察署檢察官（下稱臺中地檢署）以100年度偵
    字第3675、15018號提起公訴，臺中地院以101年度易字第98
    9號刑事判決上訴人犯竊佔罪，處有期徒刑4月。上訴人不服
    提起上訴，經本院以102年度上易字第1430號刑事判決上訴
    駁回確定。
  ㈥上訴人以①被上訴人明知系爭土地為國有土地，卻共同以搭設
    鐵皮圍牆方式佔為己有；②被上訴人共同於不詳日期，盧寇
    蓮莉偽簽陳○○代理人杞○之署名，以簽訂日期為82年12月8日
    之系爭讓渡契約書及後附82年地籍圖謄本後，盧寇蓮莉於99
    年9月30日具狀對上訴人提出佔有上開國有土地告訴，致上
    訴人遭提起公訴，並經刑事判決有期徒刑4月之損害等情事
    ，對被上訴人提出刑事竊佔、偽造文書告訴，先後經臺中地
    檢署檢察官以102年度偵字第23668號、103年度偵續字第239
    號予以不起訴處分，臺灣高等檢察署臺中檢察分署（下稱臺
    中高分檢）以104年度上聲議字第845號處分書駁回再議聲請
    確定。
  ㈦被上訴人對上訴人因本院102年度上易字第1430號竊佔案件，
    提起刑事附帶民事訴訟請求損害賠償（103年度附民字第59
    號），經本院以103年度訴字第14號民事判決上訴人應將該
    判決附件附圖所示A（面積325.68平方公尺）、F（面積7.38
    平方公尺）、G（面積192.52平方公尺）、H（面積21.37平
    方公尺）、K（面積71.25平方公尺）部分之地上物拆除，並
    將該等土地騰空返還予被上訴人盧金生占有，其餘之訴駁回
    。被上訴人盧金生對駁回部分不服，提起上訴，經最高法院
    105年度台上字第2246號民事判決，就關於上開駁回部分廢
    棄，發回本院。本院以106年度訴更㈠字第2號判決，上訴人
    應將該判決附件所示I（面積128.38平方公尺）、J（面積13
    9.38平方公尺）部分之系爭地上物拆除，並將該等土地騰空
    返還予被上訴人盧金生占有確定。
  ㈧被上訴人盧金生以系爭確定判決為執行名義，於109年9月4日
    ，對上訴人聲請拆屋交地強制執行，經臺中地院民事執行處
    以系爭執行程序受理在案，尚未執行終結。
五、本院得心證之理由：
    上訴人主張其得依強制執行法規定對被上訴人提起債務人及
    第三人異議之訴，請求撤銷系爭執行程序，且其對系爭土地
    有法定抵押權存在，並對系爭土地如附圖所示紅色部分（見
    原審卷第173-177頁）有所有權登記請求權存在及優先占有
    使用權存在云云，乃為前開先、備位聲明，是本件應審究者
    為 ㈠上訴人得否依強制執行法第14條規定，對被上訴人提起
    債務人異議之訴？㈡上訴人得否依強制執行法第15條規定，
    對被上訴人提起第三人異議之訴？㈢上訴人對系爭土地是否
    有法定抵押權？㈣上訴人先位請求是否有理由？㈤如認上訴人
    先位請求無理由，其備位請求是否有理由？茲析述如下：
  ㈠上訴人不得依強制執行法第14條規定，對被上訴人提起債務
    人異議之訴：
  ⒈按執行名義成立後，如有消滅或妨礙債權人請求之事由發生
　　，債務人得於強制執行程序終結前，向執行法院對債權人提
    起異議之訴。如以裁判為執行名義時，其為異議原因之事實
    發生在前訴訟言詞辯論終結後者，亦得主張之，強制執行法
    第14條第1項定有明文。查盧金生以系爭確定判決為執行名
    義，於109年9月4日對上訴人聲請拆屋交地強制執行，經臺
    中地院執行處以系爭執行程序受理在案，尚未執行終結，已
    如前述，本件強制執行程序既未終結，則上訴人依據前揭規
    定提對執行債權人即盧金生提起本件債務人異議之訴，固屬
    合法，惟盧寇蓮莉並非上開執行事件之債權人，上訴人對盧
    寇蓮莉一併提起債務人之訴，顯非適法，其訴無理由，合先
    敘明。
　⒉次按強制執行法第14條規定，債務人異議之訴須主張執行名
    義成立後，有消滅或妨礙債權人請求之事由發生，始得為之
    。所謂有消滅債權人請求之事由，係指足以使執行名義之請
    求權及執行力消滅之原因事實而言。又債務人所主張消滅或
    妨害債權人請求之事由，須係發生在執行名義成立之後者始
    得為之。若主張之事由在執行名義成立之前即已存在，則為
    執行名義之裁判，縱有未當，亦非異議之訴所能救濟（最高
    法院82年度台上字第818號判決意旨參照），亦即如係以裁
    判為執行名義時，其為異議原因之事實發生在前訴訟言詞辯
    論終結前者，縱該為執行名義之裁判有何不當，亦與前揭法
    條所定得提起異議之訴之要件不符，而不得提起之。盧金生
    對上訴人因前述之本院102年度上易字第1430號竊佔刑事案
    件，提起刑事附帶民事訴訟請求損害賠償（103年度附民字
    第59號），經本院以103年度訴字第14號民事判決上訴人應
    將該判決附圖所示A（面積325.68平方公尺）、F（面積7.38
    平方公尺）、G（面積192.52平方公尺）、H（面積21.37平
    方公尺）、K（面積71.25平方公尺）部分之地上物拆除，並
    將該等土地騰空返還予盧金生占有，其餘之訴駁回。盧金生
    對駁回部分不服，提起上訴，經最高法院105年度台上字第2
    246號民事判決，就關於上開駁回部分廢棄，發回本院。經
    本院以106年度訴更㈠字第2號判決上訴人應將該判決附圖所
    示I（面積128.38平方公尺）、J（面積139.38平方公尺）部
    分之地上物拆除，並將該等土地騰空返還予盧金生占有確定
    ，有該等判決書附卷可稽。盧金生以系爭執行名義，於109
    年9月4日對上訴人聲請拆屋交地強制執行之系爭執行程序，
    盧金生持以聲請強制執行之系爭執行名義言詞辯論終結日分
    別為104年8月25日、107年3月7日，業本院調卷確認無誤。
    上訴人於本件另主張其有系爭土地所有權，係以因其所經營
    之營造公司承包施作填土造岸工程，以受讓系爭土地權利方
    式抵充工程款，且迄今28年為唯一占有系爭土地之占有人，
    雖未登記，但已取得系爭土地之所有權，嗣盧寇蓮莉持有之
    系爭讓渡書未經原所有權人簽署，且未於簽約後移交系爭土
    地之管理，盧寇蓮莉並未取得系爭讓渡書所載權利為其論據
    ，然上訴人前述所舉之事證，均係於系爭確定判決言詞辯論
    終結前即104年8月25日、107年3月7日前已存在，並於系爭
    確定判決審理中據以為攻擊之方法，上訴人仍以相同之事證
    據以提起本件異議之訴，揆諸前揭說明，即與上開法條規定
    未符，而不足採。此外，上訴人復未舉證證明有何事由足資
    以撤銷前述109年度司執字第106264號強制執行程序，是上
    訴人所提出債務人異議之訴，顯屬無據，應予駁回。
  ㈡上訴人不得依強制執行法第15條規定，對被上訴人，提起第
    三人異議之訴：
  ⒈按第三人就執行標的物有足以排除強制執行之權利者，得於
    強制執行程序終結前，向執行法院對債權人提起異議之訴。
    如債務人亦否認其權利時，並得以債務人為被告。強制執行
     法第51條定有明文。是依前述法文規定必為第三人方得對
    執行債權人提起第三人異議之訴，如係債務人自無從提起前
    述第三人異議之訴。 
  ⒉盧寇蓮莉並非上開執行事件之債權人，亦非債務人，已如前
    述，上訴人對盧寇蓮莉一併提起第三人異議之訴，顯非適法
    ，其訴無理由。
　⒊又系爭強制執行事件係盧金生以系爭確定判決為執行名義，
    於109年9月4日對上訴人聲請拆屋交地強制執行，經臺中地
    院民事執行處以系爭執行程序受理在案，尚未執行終結，已
    如前述，則上訴人為本件強制執行事件之債務人，並非第三
    人，依前述說明，上訴人自無從依據前揭強制執行法第15條
    規定，對盧金生提起第三人異議之訴，上訴人提起本件第三
    人異議之訴，於法不合，自無理由。
　㈢上訴人對系爭土地並無法定抵押權：
　⒈「承攬之工作為建築物或其他土地上之工作物，或為此等工
    作物之重大修繕者，承攬人得就承攬關係報酬額，對於其工
    作所附之定作人之不動產，請求定作人為抵押權之登記；或
    對於將來完成之定作人之不動產，請求預為抵押權之登記。
    」民法第513條第1 項定有明文。是法定抵押權必是於承攬
    契約中，承攬人有合乎民法第513條第1項規定之要件 時，
    方有其適用，其適用之客體為承攬人所興建、修繕之建物或
    地上物，建物或地上物所坐落之土地並無適用之餘地。
　⒉本件上訴人主張其對就本院103年度訴字第14號民事判決委由
    臺中市○○地政事務所土地複丈成果圖所示A（面積325.68平
    方公尺）即○○區○○段0000地號、F（面積7.38平方公尺）即
    同區○○段000-0地號、G（面積192.52平方公尺）即同區○○段
    000-0、000-0地號、H（面積21.37平方公尺）即同區○○段00
    0-0地號、K（面積71.25平方公尺）即同區○○段0000-0地號
    、I（面積128.38平方公尺）即同區○○段0000-0地號、J（面
    積139.38平方公尺）即同區○○段0000-0地號等土地有法定抵
    押權云云，惟上訴人之主張為被上訴人所否認，審諸上訴人
    就其占用前述如附圖A、F、G、H、K、I、J部分土地，於系
    爭確定判決認定係無權占用原由盧金生占有土地，對被上訴
    人之占有有所侵害而遭敗訴判決確定，上訴人稱其對系爭土
    地有法定抵押權存在，自無可採。　　
　㈣上訴人先位請求為無理由：
　　按盧金生執前述系爭確定判決聲請強制執行名義，於法無違
    ，上訴人對如系爭確定判決附圖A、F、G、H、K、I、J部分
    土地並無法定抵押權存在，上訴人對被上訴人所提之債務人
    異議之訴及第三人異議之訴，均無理由，已如前述，是上訴
    人先位聲明 ⑴臺中地院109年度司執五字106264號，債權人
    與債務人間拆屋交地強制執行事件，所為之強制執行程序應
    予撤銷。⑵被上訴人不得以臺中地院109年度司執五字106264
    號執行事件所依據之執行名義，對系爭土地及系爭地上物強
    制執行。⑶就本院103年度訴字第14號民事判決委由臺中市○○
    地政事務所土地複丈成果圖所示A（面積325.68平方公尺）
    即○○區○○段0000地號、F（面積7.38平方公尺）即同區○○段0
    00-0地號、G（面積192.52平方公尺）即同區○○段000-0、00
    0-0地號、H（面積21.37平方公尺）即同區○○段000-0地號、
    K（面積71.25平方公尺）即同區○○段0000-0地號、I（面積1
    28.38平方公尺）即同區○○段0000-0地號、J（面積139.38平
    方公尺）即同區○○段0000-0地號等土地有法定抵押權。⑷確
    認被上訴人盧金生不適格為執行債權人均無理由，應予駁回
    。
　㈤上訴人備位請求亦無理由：
　⒈按民事訴訟法第247條之立法理由謂確認之訴，祇能於有侵害
    私權之危險時許之，以防止濫訴之弊，故設本條規定確認之
    訴之要件。此等之訴，以原告保全自己之權利狀態所必要者
    為限，始可許之，確認之訴之要件，為防止濫訴之弊而設，
    故有無要件，法院應以職權調查之。再確認之訴非原告有即
    受確認判決之法律上利益者，不得提起。而所謂即受確認判
    決之法律上利益，須因法律關係之存否不明確，致原告在私
    法上之地位有受侵害之危險，而此項危險得以對於被告之確
    認判決除去之者，始為存在。經查，本件上訴人之備位聲明
    中「確認被上訴人盧寇蓮莉與陳○○間於82年12月28日所訂立
    之耕作權及地上權讓渡契約書不存在。」，係屬盧寇蓮莉與
    陳○○間有無訂立耕作權及地上權讓渡契約書之事實，該等事
    實所生之權利義務關係是否存在，與上訴人無涉，亦與上訴
    人欲排除本件強制執行事件程序之內容無關，即該事實之存
    在與否，並無法排除上訴人於本件所主張私法上之地位有受
    侵害之危險，是上訴人就上開事項並無即受確認判決之法律
    上利益，其提確認之訴與法不合，自無理由。
　⒉又上訴人主張其對系爭土地如附圖所示紅色部分（見原審卷
    第173-177頁）有所有權登記請求權或有優先占有使用權存
    在云云，惟上訴人之主張為被上訴人所否認，且上訴人占有
    前述如附圖A、F、G、H、K、I、J部分土地，非屬合法有權
    占有，業如前述，是上訴人主張其對系爭土地如附圖所示紅
    色部分（見原審卷第173-177頁）有所有權登記請求權或有
    優先占有使用權存在云云，亦無可採。上訴人就系爭土地如
    附圖所示紅色部分（見原審卷第173-177頁）並無所有權登
    記請求權或有優先占有使用權存在，上訴人訴請確認其有該
    等權利存在，並無理由。
　⒊是上訴人備位聲明⑴確認盧寇蓮莉與陳○○間於82年12月28日所
    訂立之耕作權及地上權讓渡契約書不存在。⑵確認坐落臺中
    市○○區○○段0000-0、0000-0、0000-0、0000、000-0、000-0
    地號土地，上訴人就如附圖所示紅色部分（見原審卷第173-
    177頁）有所有權登記請求權。⑶確認坐落臺中市○○區○○段00
    00-0、0000-0、0000-0、0000、000-0、000-0地號土地，上
    訴人就如附圖所示紅色部分（見原審卷第173-177頁）有優
    先占有使用權存在，亦無理由，應予駁回。
六、綜上所述，上訴人前述先位之訴及備位之訴，均無理由，應
    予駁回。從而，原審所為上訴人敗訴之判決，並無不合。上
    訴論旨指摘原判決不當，求予廢棄改判，為無理由，應駁回
    其上訴。
七、本件事證已臻明確，兩造其餘之攻擊或防禦方法及所用之證
    據，經本院斟酌後，認為均不足以影響本判決之結果，爰不
    逐一論列，附此敘明。
八、據上論結，本件上訴為無理由，爰判決如主文。
中　　華　　民　　國　　111 　年　　3 　　月　　30　　日
            民事第三庭     審判長法　官  黃玉清
                                 法　官  許旭聖
                                 法　官  涂秀玲
正本係照原本作成。
如不服本判決，應於收受送達後20日內向本院提出上訴書狀，其
未表明上訴理由者，應於提出上訴後20日內向本院補提上訴理由
書（須按他造當事人之人數附繕本）。因疫情而遲誤不變期間，
得向法院聲請回復原狀。
上訴時應提出委任律師或具有律師資格之人之委任狀；委任有律
師資格者，另應附具律師資格證書及釋明委任人與受任人有民事
訴訟法第466條之1第1項但書或第2項所定關係之釋明文書影本。
如委任律師提起上訴者，應一併繳納上訴裁判費。
                                 書記官  卓佳儀 
　　　　　　　　　　　　　　　　 
中　　華　　民　　國　　111 　年　　3 　　月　　30　　日